【裁判字號】    89,上,333
【裁判日期】    900410
【裁判案由】    土地所有權移轉登記
【裁判全文】
臺灣高等法院臺南分院民事判決  八十九年度上字第三三三號  ｅ
      上  訴  人  乙  ○  ○
                              .
                              .
                  甲  ○○○  .
      右二人共同
      訴訟代理人  何  永  福  律師
      複  代理人  奚  淑  芳  律師
      被  上訴人  丁  ○  ○  .
      訴訟代理人  丙  ○  ○  .
      被  上訴人  戊  ○  ○  .
右當事人間請求所有權移轉登記事件，上訴人對於中華民國八十九年九月二十九日臺
灣嘉義地方法院八十九年度重訴字第三四號第一審判決提起上訴，本院判決如左：
      主      文
原判決關於主文第一項、第二項部分及該部分訴訟費用之裁判廢棄。
右廢棄部分，被上訴人在第一審之訴駁回。
第一、二審訴訟費用（除確定部分外）由被上訴人負擔。
      事      實
甲、上訴人方面：
一、聲明：求為判決：(一)原審判決不利於上訴人部分廢棄。(二)右項廢棄部分，被上訴
    人第一審之訴駁回。(三)第一、二審訴訟費用由被上訴人負擔。
二、陳述：除與原判決記載相同者，茲引用之外，補稱：
（一）被上訴人二人在起訴狀所檢呈証物(二)民國五十四年九月八日所簽訂兩份買賣契
      約書並非真正，理由如下：
  １、該兩份買賣契約書均係相同之筆跡，且非上訴人及上訴人之母黃劉水所寫，而
      其上所載上訴人及上訴人之母黃劉水之印章，亦非屬於渠等所用之印章。
  ２、九十年一月十八日鈞院行準備程序時問戊○○：「當時是何人將土地賣給戊○
      ○？」，戊○○供稱：「是黃劉水」，依戊○○所言，上訴人確未將系爭土地
      出售給戊○○，上訴人兩人亦從未授權黃劉水出售系爭土地給戊○○，且買賣
      契約書上不僅非黃劉水之簽名更非黃劉水之印章。
  ３、假設上訴人有出賣系爭土地給戊○○，何以戊○○在遲至三十五年後，才起訴
      請求移轉登記？
（二）否認有買賣事實之存在，況本件不管被上訴人所提物証五十四年九月八日之土
      地買賣契約書或六十八年三月十二日之收據，其消滅時效亦均已超過十五年，
      而不得再向上訴人請求。
三、證據：援用第一審所提證據。
乙、被上訴人方面：
一、聲明：求為判決：(一)駁回上訴。(二)第二審訴訟費用由上訴人負擔。
二、陳述：除與原判決記載相同者，茲引用之外，補稱：
（一）查系爭六七一號土地，上訴人甲○○○應有部分一五○之三，現經財政部台灣
      省中區國稅局北港稽徵所禁止處分登記，無法即辦所有權移轉登記，即提起附
      條件的將來給付之訴，俟該所禁止處分登記塗銷後，移轉登記與被上訴人戊○
      ○，應為適法。
（二）系爭土地原所有權人即日據時代三泰合資會社，於台灣光復後，雖經地政機關
      仍以「三泰合資會社」名義登記為土地所有權人，惟「三泰合資會社」既未向
      經濟部為公司登記，依最高法院一九年上字第三一五○號及一九年上字第一四
      ○三號判例，其資產（包括系爭土地）應屬全體股東公同共有。上訴人等於五
      十四年九月八日將系爭地六四六號旱地○．二八○六公頃及同段六七一號田地
      ○．五四四一公頃全部，盜刻、盜用其他共有人印章，分別與被上訴人等簽訂
      買賣契約，出售與被上訴人等，固屬無權處分，既於八十七年七月三日因解散
      三泰合資會社，更正登記取得系爭地產權：即上訴人乙○○各應有部分一五○
      分之四九，上訴人甲○○○各應有部分一五○之三，有卷附土地謄本可考。依
      民法第一一八條第二項：「無權利人就權利標的物為處分後，取得其權利者，
      其處分自始有效。」規定，上訴人應將其於民國八十七年七月三日三泰合資會
      社解散後，更正登記取得之系爭地應有部分，分別移轉登記與被上訴人。
（三）上訴人既於八十七年七月三日解散三泰合資會社，更正登記取得系爭地應有部
      分，使原無權處分生效，迄被上訴人於八十九年三月一日起訴請求，顯未逾十
      五年請求權消滅時效期間。
（四）「三泰合資會社」當時是黃銅鐘在管理，黃劉水是其太太。土地出賣當時黃銅
      鐘已死亡，由他太太黃劉水出賣，現亦已死亡。買賣當時上訴人說「三泰會社
      」已沒有了，上訴人是繼承人，上訴人繼承的權利要賣給被上訴人，同時也說
      要對被上訴人負責，而且錢也都收了。又當時是以黃劉水及其兒女個人名義買
      的。三泰在光復後就無公司之存在，所以無法告三泰，五十四年至八十七年間
      ，上訴人也無權處理，是八十七年處理好後了，才有權登記給被上訴人。當時
      印章沒有全部蓋，三泰也沒有印章可蓋，被上訴人也不知道不能登記，後來請
      代書至地政機關查詢，因光復後未登記，公司不存在，不能辦理過戶登記，一
      直以三泰名義拖到八十七年才變更登記為上訴人等所有，將土地股份分配給共
      有人。錢尾款交給上訴人乙○○，當時其說以後土地如有拿到再移轉登記給被
      上訴人，所以才寫要其全部負責。上訴人乙○○目前中風，其太太於原審亦承
      認收據係其所書。
三、證據：援用第一審所提證據。
      理      由
一、本件被上訴人起訴主張：坐落嘉義縣水上鄉○○○段六四六地號旱地面積○‧二
    八○六公頃（以下簡稱系爭六四六地號旱地）及同段六七一號田地積○‧五四四
    一公頃（以下簡稱系爭六七一地號田地），原係日據時代「三泰合資會社」所有
    ，台灣光復後，該會社未依法辦理公司登記，嗣於八十七年六月十日始由股東全
    體決議解散「三泰合資會社」，並於八十七年七月三日以股份比例變更登記為上
    訴人等股東分別共有，惟於五十四年九月八日，「三泰合資會社」及當時之股東
    黃劉水、甲○○○、黃伯發、乙○○、黃伯溫等，即將系爭六四六地號旱地面積
    ○‧三三九九公頃（嗣分割為六四六號○‧二八○六公頃及六四六之一號○‧○
    五九三公頃）以新台幣（以下同）三千七百元出售被上訴人丁○○，當場付訖定
    金一千五百元及以一千元抵償債務外，約定殘款一千二百元買賣移轉登記所有權
    完畢時付清，嗣於六十八年三月十二日，上訴人等及其他股東以殘款一千二百元
    應依物價指數調漲，而向被上訴人收取三萬元；而被上訴人戊○○係為系爭六七
    一號田地之承租人，於五十四年九月八日，「三泰合資會社」及當時股東黃劉水
    、甲○○○、黃伯發、乙○○、黃伯溫、黃伯和，將系爭六七一號田地全部以二
    萬四千元出售與被上訴人戊○○，除付定金七千元及於五十四年十一月一日付訖
    三千元，餘款於所有權移轉登記完畢時付清，因系爭土地既經上訴人等及其他股
    東於八十七年七月三日辦畢更正登記為其等共有，適於處分辦理移轉登記，為此
    提起本訴等語。
二、上訴人則以：否認上訴人、黃伯溫與黃劉水等五人曾與被上訴人簽訂系爭土地買
    賣契約書及被上訴人已支付定金之事實，被上訴人應舉證證明契約書之真正；而
    何黃玲璉所擁有之系爭田地係繼承先父黃銅鐘而來，並未繼承先母黃劉水之土地
    ，何況黃劉水亦未出賣系爭田地給被上訴人，本件被上訴人主張五十四年九月八
    日之買賣關係得適用土地法第三十四條之一第一項規定，惟該規定係於六十四年
    七月二十四日始修正施行，依法律不溯及既往原則，被上訴人焉能援引上述規定
    ；上訴人乙○○在六十八年三月間確有將水上鄉○○○段六四六號土地其所自己
    擁有之應有部分一五○分之四九出賣給被上訴人丁○○，並於六十八年三月十二
    日向被上訴人丁○○收取尾款價金三萬元，但此與被上訴人丁○○所提出五十四
    年九月八日之土地買賣契約書完全無關；假設被上訴人所提之系爭買賣契約書為
    真正，惟查該契約書訂定迄今已逾十五年，被上訴人之請求權業已罹於時效消滅
    等語資為抗辯。
三、查被上訴人起訴主張：「三泰合資會社」及當時之股東黃劉水、甲○○○、黃伯
    發、乙○○、黃伯溫於五十八年九月八日，將系爭六四六地號旱地面積○‧三三
    九九公頃（嗣分割為六四六號○‧二八○六公頃及六四六之一號○‧○五九三公
    頃）以三千七百元出售與被上訴人丁○○，當場付訖定金一千五百元及以一千元
    抵償債務外，約定殘款一千二百元買賣移轉登記所有權完畢時付清，嗣於六十八
    年三月十二日，上訴人及其他股東以殘款一千二百元應依物價指數調漲，而向被
    上訴人丁○○收取三萬元；另被上訴人戊○○係為系爭六七一號田地之承租人，
    於五十四年九月八日，「三泰合資會社」及當時股東黃劉水、甲○○○、黃伯發
    、乙○○、丁○○、黃伯和，將系爭六七一號田地全部以二萬四千元出售與被上
    訴人戊○○，除付定金七千元及於五十四年十一月一日付訖三千元，餘款於所有
    權移轉登記完畢時付清各情，固據被上訴人提出土地買賣契約書影本二紙、收據
    影本一紙、土地登記謄本四件為證。
四、惟查上開土地原登記所有權人係日據時代「三泰合資會社」，台灣光復後並未向
    經濟部辦理公司登記，仍登記為「三泰合資會社」所有，為被上訴人所自承，並
    有土地登記謄本二紙在卷足按，依最高法院十九年度上字第三一五０號判例「未
    經呈請登記取得公司資格，祇能認為合夥。」及同年度上字第一四○三號判例「
    公司未經核准登記，即不能認為有獨立之人格，其所負債務，各股東應依合夥之
    例，擔負償還責任。」所示，「三泰合資會社」於台灣光復後僅能認為「合夥」
    ，適用「合夥」有關之規定。依民法第六百六十八條規定「合夥財產為合夥人全
    體之公同共有」。而依被上訴人所提出五十四年九月八日土地出賣當時「三泰合
    資會社」會員為黃劉水、甲○○○、黃伯發、乙○○、黃伯溫、黃伯和、何黃玲
    璉共七人（被上訴人八十九年六月七日書狀，見原審卷八十九頁、九十二頁，嘉
    義水上地政事務所人民申請記案件資料），惟上開土地買賣，出賣人僅黃劉水、
    甲○○○、黃伯發、乙○○、黃伯溫及黃伯和六人，共有人何黃玲璉則未列名為
    出賣人，有土地買賣契約書二紙在卷足稽，上開「合夥」財產之處分，並未經土
    地共有人全體之同意，依民法第八百十九條第二項規定，上開土地買賣並不生效
    力。
五、被上訴人主張本件土地買賣成立於五十四年九月八日，並提出土地買賣契約書為
    證，經查五十四年九月八日，系爭土地所有權雖登記為「三泰合資會社」名義，
    但依法為黃劉水、甲○○○、黃伯發、乙○○、黃伯溫、黃伯和、何黃玲璉等七
    人「合夥」所共有，業見上述，被上訴人自五十四年九月八日（或自六十八年三
    月十二日乙○○收取尾款三萬元之日）起，應得對上開合夥行使移轉登記請求權
    ，其於八十九年三月一日始提起本訴請求移轉登記，顯逾十五年期間，上訴人主
    張消滅時效，洵無不合。被上訴人以「三泰合資會社」於八十七年七月三日解散
    ，上訴人於斯時始取得系爭土地權利，迄至八十九年三月一日被上訴人起訴請求
    時，未逾十五年請求權期間，並不足採。
六、被上訴人主張依土地法第三十四條之一第一項「共有土地或建築改良物，其處分
    、變更及設定地上權、永佃權、地役權或典權，應以共有人過半數及其應有部分
    合計過半數之同意行之。但其應有部分合計逾三分之二者，其人數不予計算。」
    規定，系爭土地於出售時，係由共有人黃劉水、甲○○○、黃伯發、乙○○、黃
    伯溫、黃伯和出賣，扣除未出賣之共有人何黃玲璉應有部分一五０分之四九，共
    有人人數逾半數，應有部分合計亦超過半數之同意，應不影響買賣契約效力云云
    。但查土地法第三十四條之一第一項之規定，係於六十四年七月二十四日始修正
    施行，而本件土地買賣成立於五十四年九月八日，依法律不溯既往原則，上開規
    定亦無適用餘地。
七、綜上所述，系爭「三泰合資會社」名義之土地，於五十四年九月八日出售時，實
    際上為上訴人等人「合夥」共有，上開合夥財產之處分，並未經土地全體共有人
    之同意出售，並不生效力，且迄至八十九年三月一日被上訴人起訴時，亦逾十五
    年期間，上訴人主張消滅時效，洵無不合，原審為上訴人敗訴之判決，顯有違誤
    ，上訴意旨指摘原判決該部分不當，求為廢棄，為有理由，應由本院將原判決該
    部分廢棄，並駁回被上訴人在第一審之訴。
據上論結，本件上訴為有理由，依民事訴訟法第四百五十條、第七十八條、第八十五
條第一項前段、判決如主文。
中      華      民      國    九十      年      四      月      十      日
                                    臺灣高等法院臺南分院民事第一庭
~B1審判長法官  林    金    村
~B2      法官  袁    靜    文
~B3      法官  曾    平    杉
中      華      民      國    九十      年      四      月      十二    日
右為正本係照原本作成。
如對本判決上訴，須於判決送達後二十日內向本院提出上訴狀，未表明上訴理由者，
應於上訴後二十日內向本院提出理由書。
~B法院書記官  葉    秀    珍


司法院資訊處製作；財團法人民間司法改革基金會備份。
